【裁判字號】    97,上訴,677
【裁判日期】    970612
【裁判案由】    強盜等
【裁判全文】
臺灣高等法院高雄分院刑事判決         97年度上訴字第677號
上  訴  人  臺灣高雄地方法院檢察署檢察官
上  訴  人
即  被  告  乙○○
選任辯護人  陳富勇律師
上列上訴人因強盜等案件，不服臺灣高雄地方法院96年度訴字第
4402號中華民國97年3 月5 日第一審判決（起訴案號：臺灣高雄
地方法院檢察署96年度偵字第20647 號），提起上訴，本院判決
如下：
    主  文
上訴駁回。
    事  實
一、乙○○於民國95年12月中旬，在高雄市○○區○○路愛河旁
    結識甲○○成為男女朋友，進而在高雄市○○區○○路32號
    6 樓甲○○租住處同居。嗣於96年2 月5 日中午1 時許，乙
    ○○先向甲○○表示希望其給予新台幣（下同）50萬元以便
    辦理兩人結婚事宜，遭甲○○拒絕後，乙○○即假藉要甲○
    ○陪同到台南走走為由，先邀甲○○前往乙○○位於台南市
    中西區○○路○ 段171 巷3 號12樓租屋處後，再聯絡姓名、
    年籍均不詳，綽號「世子」之成年男子前來，二人即基於以
    強暴方法剝奪人行動自由及意圖為自己不法所有以恐嚇使人
    交付財物之犯意聯絡，由「世子」駕駛乙○○所有車牌號碼
    3M-9123 號自用小客車搭載乙○○、甲○○離開乙○○前揭
    租屋處後，途中甲○○察覺有異，要求下車，「世子」隨即
    表示未拿到錢，不能下車，並聯絡搭載亦有上開犯意聯絡之
    另2 名姓名、年籍均不詳之成年男子上車後，改由不詳姓名
    男子其中1 人駕車、另1 人坐於副駕駛座，甲○○坐後座中
    間，其左側、右側分坐乙○○與「世子」，不讓甲○○自由
    離去。嗣車行至高雄縣茄萣鄉堤防旁，「世子」以代乙○○
    清償債務為名喝令甲○○拿出50萬元，因甲○○不從，乙○
    ○、「世子」與另2 名不詳年籍之男子心有不甘，隨即共同
    基於傷害之犯意聯絡，由「世子」接續在前揭堤防旁及隨後
    開往高雄市途中車上，出手毆打甲○○臉部、胸部，造成甲
    ○○受有兩側臉頰部及左胸部淤腫傷之傷害。其後，其等復
    開車載甲○○返回高雄市○○區○○路32號6 樓甲○○租住
    處，當車駛抵甲○○上開住處時，乙○○、「世子」及該2
    名不詳姓名之人即將甲○○強押進入屋內，渠等4 人即承前
    揭恐嚇取財之犯意聯絡，由其中1 名不詳姓名男子站立把守
    於大門旁，另1 名不詳姓名男子則站於甲○○正前方，「世
    子」站於甲○○右前方，乙○○站於甲○○左前方，此時「
    世子」又再要求甲○○交付50萬元，甲○○答稱沒有錢，該
    把守於門旁之男子即恫嚇稱：「沒錢就簽本票，如果你不簽
    ，就要打你、要你死」，「世子」之男子則附和稱：「對！
    好！」，乙○○則拿出空白本票，渠等就以此方式恐嚇甲○
    ○，致其心生畏懼，當場簽下面額20萬元本票2 張、10 萬
    元本票1 張（共計3 張本票，面額合計50萬元），「世子」
    取得前揭本票後，隨即交給乙○○收執。「世子」與另2 名
    男子隨後另以渠等未取得任何款項，進而要求甲○○應再拿
    出10萬元供花用，甲○○表示需向朋友借錢後，於當日下午
    5 、6 時許，即由該2 名不詳姓名之男子駕車搭載甲○○外
    出，途經高雄市○○區○○路新庄派出所時，甲○○搖下車
    窗大聲呼救，為該所警員林紀韶、吳世紘發覺後騎車追趕，
    該2 名不詳姓名男子見狀，隨即在高雄市○○區○○街與富
    民路口將甲○○踹下車，並加速逃逸，乙○○等4 人共計剝
    奪甲○○之行動自由達4 、5 小時之久。
二、案經甲○○訴由臺南市警察局第二分局報告臺灣臺南地方法
    院檢察署呈請臺灣高等法院檢察署核轉臺灣高雄地方法院檢
    察署檢察官偵查起訴。
    理  由
壹、程序部分：
    按被告以外之人於審判外之陳述雖不符刑事訴訟法第159 條
    之1 至之4 等4 條之規定，而經當事人於審判程序同意作為
    證據，法院審酌該言詞陳述或書面陳述作成時之情況，認為
    適當者，亦得為證據；當事人、代理人或辯護人於法院調查
    證據時，知有刑事訴訟法第159 條第1 項不得為證據之情形
    ，而未於言詞辯論終結前聲明異議者，視為有前項之同意，
    同法第159 條之5 定有明文。本件證人甲○○於警詢中所為
    陳述，其性質雖屬傳聞證據，惟業經當事人同意作為證據，
    本院審酌其在警詢中所為陳述，係出於自由意思，且當時案
    發時間接近，記憶較為深刻而為適當，認得為證據。
貳、實體部分：
一、訊據被告乙○○固不否認偕同綽號「世子」及另2 名不詳姓
    名之男子，駕車搭載告訴人甲○○自被告台南租屋處前往告
    訴人甲○○上開住處，途中並在高雄縣茄萣鄉堤防旁停車等
    情，惟矢口否認有何恐嚇取財、以強暴方法妨害告訴人之行
    動自由及傷害犯行，並辯稱：當天因為要從甲○○住處搬走
    ，但甲○○不讓我搬，所以才請「世子」幫忙，「世子」再
    找另2 名男子幫忙搬家，當天車停在高雄縣茄萣鄉堤防邊係
    我前去還錢給邱瑞發，當時沒有看到「世子」出手毆打甲○
    ○，到高雄甲○○住處後也沒有強迫甲○○開本票，當時甲
    ○○與另2 名男子出去是要去牽回我的機車云云。
二、惟查：
  (一)上揭事實業據證人即告訴人甲○○於原審具結證稱：96年2
    月5 日中午，被告要我拿50萬元給她後要跟我辦結婚，我不
    答應，她就騙我去台南走走，到她的租屋處後，她叫我在車
    上等，後來她就叫1 個「世子」的男子上車，後來沒多久又
    開車去接另2 名男子來控制我的行動，要我湊50萬元出來，
    我說沒有後，「世子」就不讓我下車，後來在茄萣鄉堤防邊
    的車上及從茄萣鄉至高雄市途中車上，就由「世子」出手打
    我的臉頰、肚子，並帶我到高雄市○○區○○路住處，要我
    簽50萬元本票，並說我若不簽，就要動手打我、就會讓我死
    的很難看，我才簽3 張本票，其中20萬元2 張及10萬元1 張
    ，「世子」就把3 張本票交給被告，隨後他們並要我拿出10
    萬元現金，我說沒有，該2 名不詳姓名男子就開車押我要去
    找親友拿錢，經過富民路時我看到派出所就喊救人，結果就
    被推下車等語（原審卷第107 至120 頁）。證人即警員林紀
    韶於原審審理時具結亦證述：當時聽到有人呼救，看到1 個
    人從自用小客車車窗探頭出來喊救命，所以就與同事騎警車
    追過去，後來在富民路與新下街口發現告訴人，當時他的神
    情慌張，隨後由同事騎警車載他回富民路住處，事後由我幫
    被告製作筆錄等語（原審卷第46至53頁），證人即警員吳世
    紘於原審審理時亦具結證稱：當天我在派出所內，聽到有人
    喊救人、救命，我就騎摩托車出去追，到富民路新下街口時
    ，只有看到告訴人，他就主動向我們表示他是被人押上車，
    押他的人準備要跟他拿錢，並表示押他的人有同夥在什麼地
    方，並帶我們前往，但當時那個地方門鎖著無法進去等語明
    確（原審卷第53至56頁）。至於告訴人於警詢時雖稱：當時
    所簽發之本票為「20萬一張、10萬二張，金額共40萬元」，
    與其在原審所述之「20萬元2 張及10萬元1 張」，雖有不符
    ，惟其在原審已堅稱在警詢時係供述「20萬元2 張及10萬元
    1 張」，警詢筆錄應係錯誤等語。本件因無告訴人之警詢錄
    音帶可供勘驗，惟本院審酌其就所簽發之支票始終供稱係3
    張，且當時於製作警詢錄時，甫脫離「世子」等人之掌控，
    難免心情慌張，則在此情形下，因陳述不清楚，致警察所有
    誤載，並非事理所無，尚難據此認其所述為不可採。
  (二)被告雖辯稱：當天因為甲○○怕我搬走不回來，才主動跟我
    去台南，因為甲○○不讓我搬家，所以才請「世子」幫忙，
    「世子」再找另2 名男子到高雄幫忙搬家，都沒有看到「世
    子」出手毆打甲○○，也沒有人強迫甲○○開本票，甲○○
    與另2 名男子出去是要去牽回我的機車云云（原審卷第123
    至126 頁）。惟告訴人案發當晚確實因兩側臉頰及左胸部淤
    腫傷，於警詢過程中經警告知前往驗傷，旋即於同日晚間9
    時50分赴羅振原診所就醫治療，並於就醫後，再返回高雄市
    政府警察局左營分局新庄派出所繼續製作警詢筆錄之事實，
    業據證人即告訴人於原審證述在卷（原審卷第119 頁），並
    有羅振原診所診斷證明書1 紙（警卷第11頁）、羅振原診所
    病例表1 份（原審卷第98至100 頁）在卷可稽，足認告訴人
    確有遭人出手毆打造成兩側臉頰及左胸部淤腫傷之傷害而前
    往就醫治療之事實。而事發當天，告訴人與被告同往台南前
    ，並無證據證明曾與他人發生任何衝突或身上已受有任何傷
    害，隨後即與被告、「世子」及另2 名不詳姓名男子在一起
    ，倘非「世子」等人上車後到告訴人向警方求救前有對告訴
    人施暴，告訴人何以受有前揭傷害？況告訴人於經過高雄市
    ○○路新庄派出所前，若非因遭人強押在車上，何以神情慌
    張的向派出所呼救？再者，倘告訴人是出於自願與另2 名男
    子欲前往牽回被告之機車，則於告訴人向警方呼救時，該2
    名男子何需將告訴人丟下車，棄置在路旁，而急於逃離現場
    ？另被告與「世子」於告訴人偕同警方返回告訴人上開住處
    時，已不在告訴人住處，此業據證人即告訴人、證人吳世紘
    在原審證述在卷（原審卷第115 、54頁），衡情倘被告係邀
    同「世子」幫忙搬家，為何告訴人尚未將機車取回即急於離
    去，未等其將機車牽回後再行離開呢？佐以被告於原審亦自
    承案發前曾向告訴人佯稱積欠他人60萬元債務，且告訴人允
    諾代被告償還乙節（原審卷第126 頁），顯見被告前揭辯詞
    ，委無可採。堪認告訴人當時確實遭被告、「世子」及另2
    名不詳姓名之男子強押在車上及告訴人上開住處被索討60萬
    元，且於向警方求救脫困前，已遭「世子」毆打成傷之事實
    。
  (三)另證人邱瑞發雖於原審審理中具結證稱：去年被告有到我位
    於高雄縣茄萣鄉○○路養石斑魚的處所拿20萬元借我，不清
    楚當時有無他人陪同被告到場，當時錢被告是用郵局的紙袋
    裝著，被告待了約5 、6 分鐘就離開等語（原審卷第80至85
    頁）。惟查，被告自警詢、偵訊及原審準備程序時辯護人均
    以口頭或書狀表示，被告當天是領錢去還人家（警卷第6 頁
    、偵卷第14頁、原審卷第23、32頁），顯與證人邱瑞發所證
    稱，當天是向被告借錢乙節，有所不符，證人邱瑞發所述是
    否可採，已非無疑。況且縱認證人邱瑞發所證被告於案發前
    借其20萬元乙節屬實，亦與被告下車還錢時，「世子」是否
    在車上毆打告訴人並強索交付財物一事無礙，故證人邱瑞發
    所證述自難作為本案有利於被告之認定。
  (四)本件被告雖稱告訴人有答應要替其還60萬元債務，惟為告訴
    人所否認，且觀被告在警詢及偵查中筆錄均未提及有告訴人
    答應代其償還債務之事實；再者，被告於原審亦稱實際上其
    未欠他人錢等語（原審卷第126 頁），顯見被告與「世子」
    等人係假代清償債務之名行恐嚇取財之實，亦可認定。
  (五)綜上所述，本案被告與「世子」及另2 名男子共同對告訴人
    恐嚇取財、非法剝奪告訴人行動自由及傷害之犯行，事證明
    確，應依法論罪科刑。
三、論罪科刑部分：
  (一)核被告所為，係犯刑法第346 條第1 項恐嚇取財罪、第302
    條第1 項以非法方法剝奪他人行動自由罪及第277 條第1 項
    之傷害罪。本件被告與「世子」及另2 名男子共同實施本件
    恐嚇取財、剝奪他人行動自由及傷害之犯行，應依刑法第28
    條論以共同正犯。其所犯刑法第302 條第1 項之妨害自由罪
    部分，起訴書所犯法條雖有漏引，惟犯罪事實欄已有記載，
    本院自應予以審理。
  (二)本件起訴意旨雖認被告等人結夥3 人以上，以強暴、脅迫手
    段，至使告訴人簽發本票之所為，係犯刑法第330 條第1 項
    之加重強盜罪罪嫌。惟查刑法上恐嚇取財與強盜罪，同以意
    圖為自己或第三人不法所有為主觀違法要件，其所異者，在
    實施之手段不同；恐嚇取財罪，係以將來之惡害通知被害人
    使其生畏怖心，或以現時之危害通知被害人，縱使施以強暴
    或脅迫，苟此等強制行為，並未至使被害人達不能抗拒之程
    度，亦即其意思自由尚未達喪失者，即屬相當；強盜罪則以
    目前危害或施用強暴、脅迫等不正方法至使被害人不能抗拒
    ，亦即其意思自由已喪失之程度者，始足當之（最高法院80
    年度台上字第1591號判決要旨）。按強盜罪之構成，以其實
    施之強暴、脅迫，已達於使人不能抗拒之程度為必要，倘其
    取物所實施之強暴、脅迫手段，尚未使人達於不能抗拒之程
    度，僅能依其情形論以搶奪或恐嚇取財罪名，尚難以強盜論
    擬。故被害人是否達於不能抗拒之程度，為強盜罪之構成要
    件（最高法院96年台上字第4651號判決參照）。本件依據證
    人即告訴人甲○○之證述，雖曾遭「世子」在茄萣鄉堤防旁
    及返回高雄市途中車上出手毆打，另2 名男子之1 人雖曾出
    口揚言「若不還錢，就要你死」（原審卷第119 頁），然據
    告訴人陳述簽發本票時，被告等人僅有出言恐嚇，並無動手
    （原審卷第129 頁）等語，且觀諸前揭診斷證明書所載，告
    訴人僅受有「兩側臉頰部及左胸部淤腫傷」之傷害，及告訴
    人陳稱全程只有「世子」1 人出手毆打乙節（原審卷第118
    頁），顯然告訴人並非因遭數人以激烈手段圍毆，已致不能
    抗拒之程度，始簽立本票；足見告訴人對於「世子」等人所
    為威嚇手段，猶有抗拒能力，只是基於「不知眼前虧」之想
    法，而應允簽發前揭本票。是就被告及「世子」等人行為之
    性質及當時具體情狀觀之，本件被告應係欲趁男女分手之際
    ，藉故索取告訴人之財物，遂夥同「世子」等人，以出言恐
    嚇，迫使告訴人簽發本票，衡情告訴人當時顯未達於不能抗
    拒之程度。是本件被告是部分所為，核與強盜罪之構成要件
    不符，基於社會基本事實同一之前提下，予以變更起訴法條
    為刑法法第346 條第1 項之恐嚇取財罪。又以強暴之方法剝
    奪人之行動自由時，若於實施強暴行為之過程中，致被害人
    受有傷害，乃施強暴之當然結果，固不另論傷害罪，惟妨害
    自由罪，並非以傷人為當然之手段，若行為人另具有傷害故
    意，且發生傷害結果，自應成立傷害罪名，經合法告訴，並
    應負傷害罪責，而與妨害自由罪有方法結果之牽連關係，依
    刑法第55條規定從一重處斷（最高法院89年度臺上字第4676
    號判決意要旨參照）。本件被告夥同「世子」等人於剝奪告
    訴人行動自由中，2 次傷害告訴人之行為，均係另因餘怒未
    消，取款未成所致，顯係另有傷害之犯意，難認係妨害自由
    之強暴行為之當然結果，自當予以論罪。又被告與「世子」
    等人2 次傷害告訴人之時間緊接，地點相近（均在高雄縣、
    市○○○○○段相同，且被害人同一，係屬接續犯，附此敘
    明。又被告所為恐嚇取財、以強暴方法剝奪他人行動自由及
    傷害犯行，犯意各別，構成要件不同，應予分論併罰。
  (三)原審以被告罪證明確因而適用刑法第28條、第346 條第1 項
    、第302 條第1 項、第277 條第1 項、第51條第5 款，中華
    民國96年罪犯減刑條例第2 條第1 項第3 款、第7 條、第11
    條，刑法施行法第1 條之1 規定，並審酌被告不思憑己力賺
    取生活所需，僅因即將與告訴人分手即圖己私，夥同他人共
    同以出手毆打、出言恐嚇及限制告訴人行動自由之手段，圖
    取他人財物，另參酌其犯罪手段，尚未實際獲取財物（現金
    12000 元部分，據告訴人於原審中證述，係案發前自願拿給
    被告，核與本案犯罪無涉，原審卷第110 頁），及迄未與告
    訴人和解等一切情狀，爰分別就所犯恐嚇取財罪部分，量處
    有期徒刑貳年、所犯剝奪他人行動自由罪部分，量處有期徒
    刑捌月。所犯傷害罪部分，量處有期徒刑貳月，及敘明本件
    被告犯罪時間，係在96年4 月24日以前，依中華民國96年罪
    犯減刑條例第2 條第1 項第3 款規定，就被告所犯剝奪他人
    行動自由罪、傷害罪部分，應減其宣告刑2 分之1 ，併與未
    適用減刑之恐嚇取財罪，併定其應執行之刑為有期徒刑貳年
    參月。以示懲儆。其認事用法，核無不合，量刑亦屬允當。
    被告上訴意旨否認犯罪，指摘原判決不當；公訴人上訴意旨
    認被告所犯恐嚇取財部分應成立加重強盜罪，而指摘原判決
    不當，均無理由，應予駁回。
據上論斷，應依刑事訴訟法第368條，判決如主文。
本案經檢察官陳建年到庭執行職務。
中    華    民    國    97    年    6     月    12    日
                  刑事第三庭    審判長法  官  周賢銳
                                      法  官  黃憲文
                                      法  官  黃仁松
以上正本證明與原本無異。
傷害部分不得上訴。
其餘部分如不服本判決應於收受本判決後10日內向本院提出上訴
書狀，其未敘述上訴理由者，並得於提起上訴後10日內向本院補
提理由書狀（均須按他造當事人之人數附繕本）「切勿逕送上級
法院」。
中    華    民    國    97    年    6     月    12    日
                                      書記官  馬蕙梅
附錄本判決論罪科刑法條：
刑法第277條
（普通傷害罪）
傷害人之身體或健康者，處 3 年以下有期徒刑、拘役或 1 千元
以下罰金。
犯前項之罪因而致人於死者，處無期徒刑或 7 年以上有期徒刑；
致重傷者，處 3 年以上 10 年以下有期徒刑。
刑法第302條
（剝奪他人行動自由罪）
私行拘禁或以其他非法方法，剝奪人之行動自由者，處 5 年以下
有期徒刑、拘役或 3 百元以下罰金。
因而致人於死者，處無期徒刑或 7 年以上有期徒刑，致重傷者，
處 3 年以上 10 年以下有期徒刑。
第 1 項之未遂犯罰之。
刑法第346條
（單純恐嚇罪）
意圖為自己或第三人不法之所有，以恐嚇使人將本人或第三人之
物交付者，處6 月以上5 年以下有期徒刑，得併科1 千元以下罰
金。
以前項方法得財產上不法之利益，或使第三人得之者，亦同。
前二項之未遂犯罰之。


司法院資訊處製作；財團法人民間司法改革基金會備份。
